臺灣高等法院民事判決　九十一年度勞上易字第四一號
　　　上　訴　人　大同股份有限公司
　　　法定代理人　林蔚山
　　　訴訟代理人　謝竹雄
　　　被上訴人　　甲○○
右當事人間給付退休金差額事件，上訴人對於中華民國九十一年四月三十日臺灣臺北
地方法院九十一年度勞訴字第九號第一審判決提起上訴，本院判決如左：
    主    文
原判決廢棄。
被上訴人在第一審之訴及假執行之聲請均駁回。
第一、二審訴訟費用由被上訴人負擔。
    事    實
甲、上訴人方面：
一、聲明：如主文所示。
二、陳述：除與原判決記載相同者外，補稱略以：
  (一)被上訴人於領取退休金時，已簽立協議書，表明不再向上訴人作任何請求，依民
    法第七百三十七條規定，雙方已成立和解，被上訴人自應受其拘束。雖被上訴人
    抗辯辦理離職手續時不簽訂協議書即無法領取退休金，且在上訴人經辦人催促下
    未遑審閱內容，而將印章交由經辦人員任其蓋章云云，此應由被上訴人負舉證責
    任。上訴人否認真正，被上訴人就此利己事實，未舉證證明。
  (二)收款獎金乃根據從事業務工作之被上訴人銷售績效，而為之給與，係為激勵被上
    訴人努力達成銷售績效成果所為之獎勵性給與，並非工作之對價與報酬，而為工
    作對價與報酬之工資以外之給與，其非工資至為明確。上訴人核發以工資為基數
    之年終獎金也從未將收款獎金計入，此亦為被上訴人明知，也從未異議。
三、證據：援用原審立證方法。
乙、被上訴人方面：
一、聲明：駁回上訴。
二、陳述：除與原判決記載相同者外，補稱略以：
  (一)協議書係上訴人片面擬定，其內容顯失公平，依消費者保護法第十一條至第十六
    條及保險法第五十四條之一規定，應屬無效。
  (二)收款獎金已核發十幾年，且被上訴人每月均可領取，屬經常性給與之工資。
三、證據：援用原審立證方法。
    理    由
一、本件被上訴人起訴主張：被上訴人自六十二年十二月五日起任職上訴人公司，於
    八十九年四月二十五日退休，年資計二十六年五個月，依勞動基準法第五十五條
    第一項第一款、第二款規定，應得向上訴人請求之退休金基數為四十一點五個基
    數，並按平均工資計算，惟上訴人對於長期與其他薪資一併給付之收款獎金，卻
    不列入平均工資計算範圍內，該收款獎金應為經常性給與，算入平均工資，上訴
    人拒絕列入，爰依勞動基準法第五十五條規定請求上訴人給付退休金差額九十三
    萬三千七百五十元及遲延利息等語。上訴人則以：被上訴人於退休離職時已簽訂
    協議書承諾，所領退休金無異議，並不再向上訴人作任何請求。又收款獎金為上
    訴人公司之恩惠性給與，是為獎勵被上訴人之用，非屬工作之對價，而上訴人公
    司所訂之工作規則對職屬技術員之被上訴人，關於工資結構部分規定，未將收款
    獎金列為工資一部，既非工資，自不應將之列為被上訴人退休時平均工資之計算
    基礎，被上訴人請求給付退休金差額，並無依據等語，資為抗辯。
二、被上訴人主張上訴人未將收款獎金列為退休時平均工資計算基礎之事實，業據其
    提出薪資表、離職結帳明細單影本，被上訴人領取退休金之協議書影本等件為證
    ，上訴人對此證物並不爭執，惟以收款獎金非屬工資，不應列為平均工資，以及
    被上訴人既已簽立協議書放棄其餘權利，即不得再為請求等語置辯。是本件首應
    審酌者厥為：系爭協議書之效力如何？苟收款獎金應列入平均工資，被上訴人是
    否因簽立系爭協議書而受拘束，而不得再為請求？茲說明如后：
三、按勞基法關於退休金之規定，勞雇雙方於事前固不得以契約排除其適用，但於勞
    動契約繼續中，應給付退休金之事實，如已發生，此時，勞工依法所享有之退休
    金請求權，則係獨立的請求權，依據契約自由原則，勞雇雙方自得就此請求權成
    立和解。民法第七百三十七條規定：「和解有使當事人所拋棄之權利消滅及使當
    事人取得和解契約所訂明權利之效力。」，故勞雇雙方就應給付之退休金數額，
    已成立和解契約者，自屬合法有效，雙方應同受拘束。勞工自不得再以雇主違反
    勞基法之規定，減付退休金為理由，請求雇主增補給付。
四、查被上訴人於八十九年四月二十五日申請退休，嗣於同年七月四日二造簽立協議
    書，載明：「甲○○（以下簡稱甲方）在大同公司（以下簡稱乙方）服務二十六
    年五個月，於民國八十九年四月二十五日申請退休獲准，茲就退休金給付，雙方
    同意遵守下列規定：乙方應給付甲方之退休金總額為二百十三萬三千二百二十二
    元。：：：以上協議為雙方本諸誠信達成，任何一方決不再向他方作任何請求或
    為不利他方之任何行為」，此有該協議書附卷可稽（原審九十年北勞調字第一一
    七號卷原證四），是足見兩造關於退休金之數額，業已達成協議，被上訴人僅得
    請求二百十三萬三千二百二十二元，其餘部分不得再為請求。被上訴人復自認協
    議書之印章為真正，且已受領退休金二百十三萬三千二百二十二元（見起訴狀第
    三頁）。雖辯稱印章係交由上訴人公司人員任其在文件上代蓋云云，然為上訴人
    所否認，被上訴人就此復未能舉證以實其說，自不足採。被上訴人雖又主張該協
    議書對員工有重大不利益，參照消費者保護法第十一條至第十六條、保險法第五
    十四條之一規定之精神，應屬無效云云，然本件係屬勞僱雙方就退休金事宜所為
    之協議，與消費者保護法及保險法所規範者自不相同，是被上訴人此部分主張亦
    不足採。
五、本件二造於被上訴人退休生效後，就應給付之退休金數額，既已達成協議，自應
    同受拘束，依上說明，縱該收款獎金應列入平均工資，被上訴人亦不得訴請上訴
    人再為增補短付之退休金。是被上訴人請求上訴人應再給付九十三萬三千七百五
    十元及自八十九年五月二十六日起至清償日止，按週年利率百分之五計算之利息
    ，即無理由，應不予准許。其假執行之聲請，亦失所附麗，應併予駁回。原審判
    命上訴人如數給付，並為假執行之宣告，自有未洽。上訴意旨，指摘原判決不當
    ，求予廢棄改判，為有理由，自應由本院予以廢棄改判，如主文第二項所示。
六、本件事證已臻明確，兩造其餘之攻擊防禦方法及未經援用之證據，經本院斟酌後
    ，認為均不足以影響本判決之結果，自無逐一詳予論駁之必要，併此敘明。
七、據上論結，本件上訴有理由，依民事訴訟法第四百五十條、第七十八條，判決如
    主文。
中　　　華　　　民　　　國　　九十一　　年　 　十二 　　月　　三十一　　日
                              勞工法庭
                          　　　　審判長法　官　湯　美　玉
                          　　　　　　　法　官　黃　莉　雲
                          　　　　　　　法　官　陳　金　圍
右正本係照原本作成。
不得上訴。
中　　　華　　　民　　　國　　九十一　　年　　 十二　　 月    三十一 　 日
　　　　　　　　　　　　　　　　        書記官　章　大　富
